【裁判字號】    95,上訴,233
【裁判日期】    950426
【裁判案由】    強盜
【裁判全文】
臺灣高等法院刑事判決                 95年度上訴字第233號
上  訴  人  臺灣宜蘭地方法院檢察署檢察官
被      告  甲○○
選任辯護人  周慧貞律師
上列上訴人因強盜案件，不服臺灣宜蘭地方法院94年度訴字第42
5 號，中華民國94年12月19日第一審判決（起訴案號：臺灣宜蘭
地方法院檢察署94年度偵字第2639號），提起上訴，本院判決如
下：
    主  文
上訴駁回。
    事  實
一、甲○○於民國九十四年九月二日十四時十五分許，酒後泥醉
    且已達精神耗弱程度後，竟在其位於宜蘭縣羅東鎮○○路○
    段三０七巷五號住處廚房內，見乙○○徒步在外發送傳單時
    ，基於為自己不法所有之意圖而持其母所有之菜刀至屋外，
    喝令乙○○交付身上財物，然因乙○○不予理會仍繼續發送
    傳單，遂自後抓住乙○○右肩，並持菜刀抵近乙○○頸部，
    威嚇乙○○交付財物，致使乙○○心生畏懼，恐其生命、身
    體遭受危害，然其仍即察見甲○○神智不專注且左搖右晃重
    心不穩，便掙脫逃逸致未得逞。嗣經乙○○報警，警方到場
    當場查獲甲○○，並扣得菜刀一支。
二、案經乙○○訴由宜蘭縣警察局羅東分局報告臺灣宜蘭地方法
    院檢察署檢察官偵查起訴。
    理  由
一、訊據被告甲○○固坦承確於上開時、地持其母所有之菜刀與
    發送傳單之被害人乙○○對談等情不諱，但矢口否認有持菜
    刀向被害人乙○○強索財物之犯行，辯稱：當時我喝醉了，
    我的意識不清醒，也不是故意的，我媽媽叫我出去磨菜刀，
    我以為告訴人是我認識的人，也沒有拿菜刀抵住乙○○頸部
    ，我只是想跟他要菸云云。經查：
  (一)前揭事實，業據被害人乙○○於原審審理時到庭結證：我不
    認識甲○○，事發當時我正發送傳單至甲○○住處前，甲○
    ○便衝出喝令其交出金錢，我不予裡會並繼續發送傳單，甲
    ○○即稱：若不將錢交出就拿菜刀砍你等語，我仍認甲○○
    係開玩笑而繼續發傳單，但再往前幾家後，甲○○便自後將
    之抓住，其回頭看即見甲○○已持菜刀抵近其頸部，我心生
    畏懼恐生命、身體遭受危害，但見甲○○左搖右晃似乎不專
    心，便趁機掙脫逃往巷口報警，甲○○並未自後追趕等語 (
    原審卷第三十三頁)，核與被告於於九十三年九月三日八時
    二十分之警詢時自承：我於九十四年九月二日十四時十五分
    許，自住處廚房拿取菜刀至屋外喝令發送傳單之男子交出身
    上財物，然該名男子趁其不注意之際將其推開後即離去等語
    一致。參以證人乙○○與被告甲○○素昧平生，亦無仇隙，
    更於原審審理後當庭陳明不願對被告提出告訴等情，即徵被
    害人乙○○之證言，顯非設詞誣攀欲入被告於重罪之詞，當
    可採信。
  (二)被告甲○○遭警查獲後測得之呼氣中酒精濃度為每公升一點
    零七毫克，已有泥醉情事，有酒精濃度測試單及刑法第一百
    八十五條之三案件測試觀察紀錄表各一份在卷可稽。證人乙
    ○○亦稱：甲○○當時口齒不清，有點清神失常的樣子等語
    (原審卷第三十四頁)，及被告甲○○於九十四年九月二日十
    四時四十七分進行呼氣中酒精濃度測試後，迄至翌日（即同
    年月三日）八時二十分許始能製作警詢筆錄之客觀情狀，與
    卷附現場照片所示被告遭警查獲後之表情、舉止，顯徵其於
    行為時，應確有如卷附酒醉程度及症狀資料所示之強度酩酊
    ，噁心、嘔吐、意識混亂、步行困難、言語不清及易進入睡
    眠狀態等情明確，堪認其於行為時之精神狀態，應已達精神
    耗弱之程度甚明。此外，復有被告甲○○所持之菜刀一支扣
    案，暨被害人乙○○發送之傳單一紙存卷足佐。被告所辯各
    語，核屬飾責避究之語，委無可採。
二、按恐嚇取財行為，不限於以將來惡害通知被害人，即以現實
    之強暴、脅迫為手段使被害人交付財物，若未至使被害人達
    到不能抗拒之程度者，仍應論以刑法第三百四十六條恐嚇取
    財罪。反觀刑法第三百二十八條所稱之強盜罪，則係以強暴
    、脅迫或他法致使不能抗拒而取他人之物或使其交付為構成
    要件。申言之，刑法第三百四十六條第一項之恐嚇取財罪，
    係以威嚇手段使人畏懼而交付其物，交付與否，被害人尚有
    意思自由及斟酌之餘地，非若強盜罪之強暴、脅迫程度，須
    致抑壓被害人之抗拒或使被害人身體上、精神上處於不能抗
    拒之狀態，兩者在對於被害人施用威嚇之程度上，顯有差異
    ，最高法院四十五年臺上字第一五八三號、四十八年臺上字
    第九八六號及四十九年臺上字第二六六號等判例，與上述意
    旨不符部分，均已不再援用。最高法院八十二年度臺上字第
    四三七五號、八十一年度臺上字第二五五三號、八十年度臺
    上字第二五九八號、七十六年度臺上字第一九八九號判決及
    最高法院八十年度第四次刑事庭會議均同此見解，顯見最高
    法院最近見解，已認恐嚇取財不以將來之惡害通知為限，即
    以現時之脅迫手段，而未達不能抗拒程度亦屬之。是核被告
    甲○○雖出言恫嚇並持菜刀抵近被害人乙○○頸部威嚇被害
    人交付財物，然被害人並未因遭被告對之揚言且持菜刀之舉
    措而完全受制且置於被告之實力支配下，反於察見被告身體
    重心不穩且非專注之際立刻掙脫逃逸，顯見被告甲○○雖持
    菜刀抵近被害人乙○○頸部，但顯仍未將被害人乙○○置於
    己力之控制下，完全壓抑被害人之抗拒能力，被害人斯時對
    被告之恫嚇交付財物之舉止，實有自由斟酌之餘地，而非達
    於身體上或精神上處於不能抗拒之程度甚明。上訴意旨稱：
    被告持菜刀一把，衝出屋外，從告訴人乙○○後方喝令告訴
    人拿錢出來，並衝到乙○○前面，右手抓住乙○○右肩膀，
    認告訴人已喪失其意思自由程度。惟此乃純粹自被告行為之
    客觀面論述，未考量到被告當時泥醉狀態，精神恍惚、步履
    不穩等情，已然降低被告行為之攻擊性，自不可採。
三、原審因認被告甲○○向被害人乙○○脅迫恫嚇交付財物但尚
    未生得財結果之所為，係犯刑法第三百四十六條第三項、第
    一項之恐嚇取財未遂罪。公訴意旨認被告係犯刑法第三百三
    十條第二項、第一加重強盜未遂罪嫌，參諸上述說明，容有
    誤會，然因起訴之基本社會事實與侵害之行為仍屬相同，依
    法變更起訴法條。又被告業已著手於犯罪行為之實行而不遂
    ，為未遂犯，應依刑法第二十六條前段減輕其刑。又被告於
    行為時，因已屬泥醉狀態，且其精神狀態顯已達精神耗弱程
    度，應再依刑法第十九條第二項之規定減輕其刑，並依法遞
    減之。並審酌被告甲○○於深度酒醉後，竟任意公然對發送
    傳單之被害人乙○○恐嚇取財，惟念其於警詢中已坦承犯行
    ，且為一時失慮，飲酒過量致罹刑典，到庭態度良好，且未
    對被害人造成身體之具體傷害，業已得被害人之諒解而不願
    對之追究，並參酌其素行、犯罪動機、目的、手段及造成社
    會整體防衛機制之侵害程度等一切情狀，量處被告有期徒刑
    三月，如易科罰金，以三百元折算一日。至扣案菜刀一支雖
    為被告持以犯罪所用之物，然菜刀為其母所有，依法爰不併
    予諭知沒收。核原審認事用法，均無違誤，量刑亦頗適當。
    檢察官提起上訴，仍執陳詞，指摘原審判決違誤，請求撤銷
    改判，核無理由，上訴應予駁回。
四、據上論斷，應依刑事訴訟法第368條，判決如主文。
本案經檢察官陳明光到庭執行職務。
中    華    民    國    95    年    4     月    26    日
                  刑事第五庭審判長法  官  吳  敦
                                  法  官  張傳栗
                                  法  官  陳世宗
以上正本證明與原本無異。
如不服本判決，應於收受送達後十日內向本院提出上訴書狀，其
未敘述上訴之理由者並得於提起上訴後十日內向本院補提理由書
（均須按他造當事人之人數附繕本）。
                                  書記官  丁淑蘭
中    華    民    國    95    年    4     月    26    日
附錄本案論罪科刑法條：
中華民國刑法第346條
(單純恐嚇罪)
意圖為自己或第三人不法之所有，以恐嚇使人將本人或第三人之
物交付者，處6月以上5年以下有期徒刑，得併科1千元以下罰金
。
以前項方法得財產上不法之利益，或使第三人得之者，亦同。
前二項之未遂犯罰之。


司法院資訊處製作；財團法人民間司法改革基金會備份。
